【裁判字號】    97,上易,716
【裁判日期】    970513
【裁判案由】    毒品危害防制條例
【裁判全文】
臺灣高等法院刑事判決                 97年度上易字第716號
上  訴  人  臺灣板橋地方法院檢察署檢察官
被      告  甲○○
上列上訴人因被告違反毒品危害防制條例案件，不服臺灣板橋地
方法院97年度易字第569號，中華民國97年2月27日第一審判決（
起訴案號：臺灣板橋地方法院檢察署96年度毒偵字第9369號），
提起上訴，本院判決如下：
    主  文
上訴駁回。
    理  由
一、公訴意旨略以：被告甲○○前因違反麻醉藥品管理條例案件
    ，經本署檢察官以87年偵字第4334號起訴，於民國88年12月
    23日經臺灣高等法院以88年上訴字第2171號判處有期徒刑5
    年10月確定；另因施用毒品案件，經送觀察、勒戒後，認無
    繼續施用毒品之傾向，於87年6 月23日執行完畢釋放出所，
    並由本署檢察官於87年6 月22日以87年度偵字第10928 號為
    不起訴處分確定；復因施用毒品案件，經送觀察、勒戒後，
    認有繼續施用毒品之傾向，經法院裁定令入戒治處所施以強
    制戒治，並於88年4月9日停止戒治出所，且經檢察官聲請簡
    易判決處刑，經台灣板橋地方法院判處有期徒刑6月，於89
    年2月5日經上訴駁回而確定。被告竟於停止戒治後復於88年
    9 月8日至89年1月29日止因施用第二級毒品之犯行，而經同
    院以88年度毒聲字第6148號裁定撤銷停止戒治，令入戒治處
    所施以強制戒治，並於89年9月3日執行完畢；刑案部分則由
    同院於89年7月21日以89年度易字第1338號判處有期徒刑8月
    確定，與前案接續執行，甫於93年3月4日縮短刑期假釋出監
    ，並於96年2月4日縮刑期滿執行完畢。詎其猶不知悔改，竟
    基於施用第二級毒品安非他命之犯意，於96年7月26日7、8
    時許，在臺北縣土城市○○街14號2樓之住處內，以將安非
    他命置於玻璃球內燒烤而吸取煙霧之方式施用第二級毒品安
    非他命1次。嗣於96年7月27日1時55分許，經同意為警採集
    尿液後送驗，結果呈毒品安非他命類陽性反應，始悉上情。
    因認被告涉犯毒品危害防制條例第10條第2項之施用第2級毒
    品罪嫌，爰聲請簡易判決處刑等語。
二、原決判意旨略以：被告於前述89年9月3日強制戒治執行完畢
    後，5年內均未曾再犯其他施用毒品犯行，本件施用毒品犯
    行距上述強制戒治執行完畢，顯已逾5年，並非屬5年內曾經
    再犯，而3犯施用毒品之時間，在初犯受強制戒治執行完畢
    釋放5年以後之情形，自仍應依毒品危害防制條例第20條第3
    項之規定，適用同條第2項、第1項之規定由檢察官聲請觀察
    勒戒。本件檢察官逕行追訴被告如前開公訴意旨所敘施用毒
    品犯行，自與毒品危害防制條例第23條第2項所定「5年內再
    犯」之要件不符，其起訴之程序違背規定，爰依刑事訴訟法
    第303條第1款之規定，為不受理判決之諭知。
三、上訴意旨略以：按毒品危害防制條例於民國92年7月9日修正
    公布，自93年1月9日施行，其中第20條、第23條將施用毒品
    之刑事處遇程序，區分為「初犯」及「5年內再犯」、「5年
    後再犯」。依其立法理由之說明：「初犯」，經觀察、勒戒
    或強制戒治後，應為不起訴處分或不付審理之裁定；經觀察
    、勒戒或強制戒治執行完畢釋放後，「5年內再犯」者，因
    其再犯率甚高，原實施之觀察、勒戒及強制戒治既已無法收
    其實效，爰依法追訴或裁定交付審理。至於經觀察、勒戒或
    強制戒治執行完畢釋放後，「5年後再犯」者，前所實施之
    觀察、勒戒或強制戒治已足以遮斷其施用毒品之毒癮，為期
    自新及協助其斷除毒癮，仍適用「初犯」規定，先經觀察、
    勒戒或強制戒治之程序。從而依修正後之規定，僅限於「初
    犯」及「5年後再犯」二種情形，始應先經觀察、勒戒或強
    制戒治程序。倘被告於5年內已再犯，經依法追訴處罰，縱
    其第3次（或第3次以上）再度施用毒品之時間，在初犯經觀
    察、勒戒或強制戒治執行完畢釋放5年以後，已不合於「5年
    後再犯」之規定，且因已於「5年內再犯」，顯見其再犯率
    甚高，原實施觀察、勒戒或強制戒治，已無法收其實效，即
    應依該條例第10處罰 (最高法院95年度第7次刑事庭會議決
    議參照)。本件被告甲○○自檢察官於87年6月22日以87年度
    偵字第10928號為不起訴處分確定後，復因施用毒品案件，
    復因施用毒品案件，經送觀察、勒戒後，認有繼續施用毒品
    之傾向，經法院裁定令入戒治處所施以強制戒治，停止戒治
    後復於88年9月8日至89年1月29日止因施用第二級毒品之犯
    行，經判處有期徒刑8月確定，本次於行第二級毒品犯行，
    雖距前次觀察勒戒或強制戒治已逾5年，但期間尚另因施用
    毒品案件經法院判刑確定，依上開最高法院決議要旨，應依
    修正後毒品危害防制條例第10條規定追訴、處罰云云。
四、惟查，上開最高法院95年度第7次刑事庭會議決議內容，係
    指「初犯」、「五年後再犯」之間，有再犯毒品危害防制條
    例第10條之罪經判刑者而言，此由決議文二所稱：倘被告於
    5年內已再犯，「經依法追訴處罰」，縱其第3次（或第3次
    以上）再度施用毒品之時間，在初犯經觀察、勒戒或強制戒
    治執行完畢釋放5年以後，已不合於「5年後再犯」之規定等
    語可知。再參諸修正後毒品危害防制條例第20條、23條立法
    理由，係認經觀察、勒戒或強制戒治執行完畢釋放後，「5
    年後再犯」者，前所實施之觀察、勒戒或強制戒治已足以遮
    斷其施用毒品之毒癮，為期自新及協助其斷除毒癮，仍適用
    「初犯」規定，先經觀察、勒戒或強制戒治之程序，可知，
    法文關切的，是觀察、勒戒或強制戒治斷除毒癮之效果，即
    係以觀察勒戒或強制戒治執行完畢後，是否5年內再犯為準
    ，決定應再觀察勒戒或逕行追訴處罰。本件，被告前因違反
    毒品危害防制條例案件，經台灣板橋地方法院裁定，送觀察
    、勒戒後，認無繼續施用毒品之傾向，由臺灣板橋地方法院
    檢察署檢察官於87年6月22日，以87年度偵字第10928號不起
    訴處分確定在案，此案固屬「初犯」，惟被告嗣又於87 年7
    月間某日起至同年9月8日止，2犯毒品危害防制條例第10條
    之罪，經同院87年度毒聲字第1924號裁定送觀察、勒戒後，
    認有繼續施用毒品之傾向，並依同院87年度毒聲字第2409號
    裁定執行強制戒治，嗣經依同院88年度毒聲字第2027號裁定
    停止戒治，所餘戒治期間交付保護管束在案，被告復於停止
    戒治後於88年9月8日至89年1月29日止，3 犯毒品危害防制
    條例第10條之罪，而經同院以88年度毒聲字第6148號裁定撤
    銷停止戒治，令入戒治處所施以強制戒治，並於89年9月3日
    執行完畢；刑案部分則由同院於89年7月21日以89年度易字
    第1338號判處有期徒刑8月確定。是被告「初犯」施用毒品
    案件，經檢察官以87年度偵字第10928號不起訴處分確定後
    ，再於87年7月間某日起至同年9月8日止，2犯施用毒品犯行
    ，經送觀察勒戒後認有繼續施用傾向，裁定強治戒治，則其
    「初犯」觀察勒戒顯已無斷癮效果，並已依修正前舊法規定
    再施以強制戒治，上開「初犯」之不起訴處分，已無評價是
    否5年內再犯之意義及價值。則被告是否於保安處分後5年內
    再犯，應否再施以觀察勒戒或逕行起訴，自應以距本件最近
    之保安處分即2犯之強制戒治執行完畢之時點起算，始能得
    知保安處分是否已達斷癮之效果，本件應否起訴。查被告2
    犯經裁定強制戒治後，固有再於88年9月8日至89年1月29日
    間3犯毒品危害防制條例第10條之罪，經判刑8月，惟因法院
    裁定撤銷停止戒治，令入戒治處所施以戒治之結果，近於89
    年9月3日始執行完畢，上開3犯案件，係在被告強治戒治執
    行完畢之前，被告強治戒治執行完畢後，迄本件96年7月26
    日再犯，期間被告並無犯毒品危害防制條例第10條之罪，可
    認上開強治戒治，因執行完畢後5年內未再犯，而達斷癮效
    果。從而，本件既係強治戒治執行完畢後5年後再犯，自應
    聲請觀察、勒戒，始合規定。
五、從而，原審認本件與毒品危害防制條例第23條第2項所定「5
    年內再犯」之要件不合，檢察官起訴之程序違背規定而諭知
    公訴不受理之判決，與法並無不合。檢察官上訴，認被告初
    犯後5年內有再犯，指摘原判決不當，請求撤銷，核無理由
    ，上訴應予駁回，並不經言詞辯論為之。
據上論斷，應依刑事訴訟法第368條、第372條，判決如主文。
中    華    民    國    97    年    5     月    13  日
                  刑事第十七庭  審判長法  官  趙功恆
                                      法  官  高明哲
                                      法  官  陳世宗
以上正本證明與原本無異。
不得上訴。
                                      書記官  魏汝萍
中    華    民    國    97    年    5     月    13    日
附錄：本案論罪科刑法條全文


司法院資訊處製作；財團法人民間司法改革基金會備份。
